【裁判字號】    97,保險簡上,3
【裁判日期】    980327
【裁判案由】    給付保險金等
【裁判全文】
臺灣臺中地方法院民事判決           97年度保險簡上字第3號
上訴人      華南產物保險股份有限公司台中分公司
法定代理人  丁○○
訴訟代理人  甲○○
            戊○○
被上訴人    乙○○
上當事人間請求給付保險金等事件，上訴人對於中華民國97年7
月4日本院臺中簡易庭97年度中保險簡字第1號第一審判決提起上
訴，本院於98年3月13日言詞辯論終結，判決如下：
    主      文
上訴駁回。
第二審訴訟費用新臺幣貳仟捌佰陸拾元由上訴人負擔。
    事實及理由
壹、兩造之聲明：
  一、上訴人：(一)原判決不利於上訴人之部分廢棄。(二)上廢棄部
      分被上訴人在第一審之訴及假執行之聲請均駁回。(三)第一
      、二審訴訟費用由被上訴人負擔。
  二、被上訴人：(一)上訴駁回。(二)第二審訴訟上訴費用由上訴人
      負擔。
貳、被上訴人起訴主張：被上訴人於民國（下同）94年7月20日
    以其妻陳巧誼之名義向宗祐汽車商行（下稱宗祐車行）買2J
    -8899號自小客車，基於過戶之需要，於當日由宗祐車行以
    陳巧誼為被保險人，向上訴人投保強制汽車責任保險，並繳
    交強制險保險費新台幣（下同）2,155元，約定交車之日期
    為同年8月17日。嗣被上訴人恐強制險之保障不足，乃以被
    上訴人為要保人、陳巧誼為被保險人，再向上訴人投保任意
    之第三人責任險及竊盜損失險，經上訴人核算保險費17,234
    元，加上重覆計算之強制險保險費2,155元計19,389元，於
    交車之前一日（94年8月16日）在宗祐車行交於該車行之業
    務員丙○○，再由丙○○當面轉交於上訴人公司之業務員林
    育民，翌（17）日被上訴人並取得上訴人蓋妥收件戳之汽車
    保險要保書，但遲至94年12月中旬皆未收到正式之保單及收
    據。嗣被上訴人於同年12月29日凌晨4時40分許，駕駛該自
    小客車由臺中市○○路沿公益路往惠文路方向行駛，行經文
    心路口時，因未注意燈光號誌闖紅燈，撞及由訴外人林孟政
    所駕駛由大業路沿文心路往大墩11街方向行駛之YP-7485號
    自小貨車，致林孟政受有頭部外傷、頸部挫傷等傷害，被上
    訴人於車禍之次（30）日申報出險，屢次請求上訴人協同處
    理車禍賠償和解之事宜，上訴人均未協助處理，最後竟以無
    本件承保之資料、被上訴人非其保戶為由而拒絕受理，被上
    訴人不得已乃與陳巧誼於95年4月5日前往林孟政之住處與林
    某達成和解，賠償林孟政車損、醫藥、復健、工作補助及精
    神慰撫金等計180,000元，並當場現金付訖。因上訴人未依
    約給付保險金，致使被上訴人僅能舉債支應和解金，且上訴
    人拒絕履行保險契約之義務，使被上訴人遭林孟政誤解，又
    上訴人對外放話稱被上訴人「沒有證據、沒有保險，還想搞
    保險公司」等語，使被上訴人人格受損，更因此造成陳巧誼
    罹患憂鬱症自縊死亡。爰依保險給付請求權，請求上訴人給
    付上開和解金額180,000元（此部分並自起訴狀繕本送達之
    翌日起加計年息5%之利息），並依民法第227條之1之債務不
    履行慰撫金給付請求權、消費者保護法第51條懲罰性損害賠
    償之規定，請求給付同額（180,000元）之慰撫金及懲罰性
    損害賠償金等語。
參、上訴人則以：林育民未曾於94年8月16日在宗祐車行向丙○
    ○收取由被上訴人所交付之保險金19,389元，其後被上訴人
    亦未曾繳交保險費，故保險契約自始不生效力，上訴人不負
    保險契約上之義務，自亦不生保險契約債務不履行之問題；
    又如認兩造間保險契約確成立生效，林孟政所受傷害醫療支
    出之情形如何？車輛損壞之狀況如何？工作損失之標準如何
    計算？均攸關上訴人保險責任之範圍，凡此均未見被上訴人
    詳細說明，尤其林孟政遭撞毀之自小貨車新車售價為272,00
    0元，發生車禍時使用已逾9年，該車中古市價格是否有80,0
    0 0元，殊值懷疑，被上訴人亦不得逕以其與林孟政間之和
    解契約拘束上訴人等語，資為抗辯。（被上訴人於起訴請求
    被上訴人給付：(一)180,000元，及自起訴狀繕本送達之翌日
    起至清償日止，按年息5%計算之利息。(二)上訴人應給付被上
    訴人18 0,000元；原審判決上訴人應給付被上訴人180,000
    元，並自起訴狀繕本送達之翌日起之利息，而駁回被上訴人
    其餘之請求。上訴人就其敗訴之部分上訴；被上訴人就對其
    敗訴之部分雖附帶上訴但嗣經撤回，該部分業已確定）。
肆、經查：
  一、以下之事實為兩造所不爭，本院採為判決之基礎：
    (一)被上訴人於94年7月20日以其妻陳巧誼之名義，向宗祐車
      行購買2J-8899號自用小客車，基於辦理過戶手續所需，
      於當日即由宗祐車行以陳巧誼為被保險人，向上訴人投保
      強制汽車責任保險，被上訴人與宗祐車行擇期於同年8月
      17日辦理交車。
    (二)被上訴人以陳巧誼為被保險人，向上訴人投保任意之第三
      人責任險及竊盜損失險，經上訴人核算保險費為17, 234
      元，外加強制險保險費2,155元，計19,389元，上訴人之
      保險業務員林育民並於94年8月17日將蓋妥收件戳之「汽
      車保險要保書」傳真給宗祐車行之業務員丙○○，再由丙
      ○○轉交被上訴人，該「汽車保險要保書」之內容，如原
      審第9頁所示。
    (三)被上訴人已於94年8月16日將上開保險費19,389元交予丙
      ○○。就本件任意險部份，上訴人迄未開立保險費收據或
      保險契單、暫保單。
    (四)被上訴人於94年12月29日凌晨4時40分許，駕駛上開自小
      客車由臺中市○○路沿公益路往惠文路方向行駛，行經文
      心路口時，因未注意燈光號誌闖紅燈，撞及林孟政所駕駛
      由大業路沿文心路往大墩11街方向行駛之YP-748 5號自小
      客車，致林孟政受有頭部外傷、頸部挫傷等傷害。
    (五)被上訴人與陳巧誼於95年4月5日，前往林孟政住處協商後
      成立和解，由被上訴人及陳巧誼賠償林孟政慰問金、車損
      、醫藥、復建費、工作補助、精神慰撫金等計18 0,000
      元，以現金當場交付林孟政收訖。
    (六)上訴人以陳巧誼未投保交付保險費為由，拒絕協助被上訴
      人與林孟政進行和解。
  二、首應說明者，為丙○○是否將被上訴人之保險費繳交予林
      育民？被上訴人主張於交車之前一日（94年8月16日）在
      宗祐車行將保險費繳交於丙○○，再由丙○○當面轉交於
      林育民，雖據丙○○於原審證稱：伊曾經在宗祐汽車商行
      擔任業務員，客戶買車時會幫忙聯絡保險公司人員，本案
      係被上訴人以其太太名義向伊所屬車行購車，買車時上訴
      人傳真已經填寫好的要保書給伊，在傳真之前一日已經算
      過保費金額，被上訴人即於傳真之前一日交付保險費19,
      389元給伊，伊即於同日交付行照影本及現金給訴外人林
      育民云云（原審卷第66頁）。惟證人林育民則證稱並無其
      事。按林育民係上訴人公司之職員，丙○○則係代宗祐車
      行將汽車賣與被上訴人之人，丙○○收受汽車保險費未交
      與林育民，或林育民收受汽車保險費未交與上訴人公司，
      均有法律責任（背信或侵占），自無法期待丙○○、林育
      民為不利於己之陳述。查丙○○於94年7月20日陳巧誼向
      宗祐車行買車時，基於過戶之需要，已向上訴人投保強制
      汽車責任保險，該強制汽車責任保險之保險費2,155元並
      先扣除佣金200元，餘額1,955元連同其他強制汽車責任保
      險之金額交付上訴人公司，此已據上訴人公司提出強制汽
      車責任保險費收據及清單在卷可稽（原審卷第79頁、第80
      頁、第82頁），衡情論理，丙○○應無可能不知而重覆繳
      納強制責任保險費；再者，丙○○於第二審證稱：「（佣
      金）強制險每份佣金200元，任意險佣金我忘記了。強制
      險佣金在清單上就會直接把我的佣金扣掉……」等語（上
      訴卷第32頁背面、第33頁），亦不否認售車之實務，在代
      銷強制汽車責任保險時，會先將佣金扣掉，再向上訴人給
      付餘額，證人丙○○殊無可能將上訴人所交付之全額保險
      費轉交予林育民；況且，被上訴人係向上訴人公司購買保
      險，既然上訴人公司之職員林育民已在現場，被上訴人又
      何需透過丙○○之手繳納保險費？綜合前情以觀，被上訴
      人主張於交車之前一日（94年8月16日）在宗祐車行將保
      險費繳交於丙○○，再由丙○○當面轉交於林育民一節，
      難認與事實相符，並非可採。
  三、保險為契約之一種，於當事人相互意思表示一致時，即告
      成立，並非要式行為，故對於特定之保險標的，一方同意
      交付保險費，他方同意承擔其危險者，保險契約即應認為
      成立，並不以作成保險單、暫保單或保險費收據持以交付
      為保險契約成立之要件。被上訴人已於94年8月16日將上
      開保險費19,389元交予丙○○，此為兩造所不爭，再應說
      明者，為被上訴人繳付保險費之效力，是否及於上訴人？
      按民法上所謂代理，係指本人以代理權授與他人，由他人
      於代理權限內，以本人名義代理本人為法律行為，使該代
      理人對外所為或所受之意思表示直接對本人發生效力而言
      ；次按本人原曾授與有限制之代理權，而代理人越權代表
      ，本人不得以代理權之限制對抗善意無過失之第三人，民
      法第103條、第107條分別定有明文。本件證人林育民於本
      院審理期日到庭具結證稱：「（法官問：你以往與丙○○
      辦理保險之程序？）丙○○與伊往來的的險種包含任意險
      及強制險，在本件以前丙○○和伊交易就包含任意險和強
      制險，一律都是先交付保險單再收錢。」、「（法官問：
      你與宗祐車行合作，由宗祐車行招攬車主向你們承保任意
      險、強制險，佣金如何計算？你與宗祐車行保險費多久結
      算一次？）強制險以件計算每件200元，任意險每件以保
      費20%計算，因宗祐車行件數比較少，所以通常是月結…
      …一般我要向宗祐車行請款時，我會計算明細表給宗祐車
      行，等宗祐車行對完帳，就會電話通知我去收票。」、「
      （法官問：任意險、強制險收款方式有無不一樣？有時候
      是保單已發給被保險人後才向宗祐取得保險單？）同樣都
      是打在明細表內，給宗祐車行核對，我們再結算。幾乎都
      是保單已經發了，才向宗祐車行收錢，不管是任意險還是
      強制險都是如此」（上訴審卷第52背面、第53頁），足見
      丙○○所屬之宗祐車行與林育民所屬之上訴人保險公司間
      就車輛納保之業務素有往來，且範圍不限於汽車強制責任
      險尚包括任意險部份，而上訴人與宗祐車行間就汽車強制
      險或任意險之保險費收取方面，均係由宗祐車行先向要保
      人收取後，再予以列表結算後開立票據予上訴人，亦即上
      訴人就保險費之受領權限，業已授予代理權與宗祐車行，
      故宗祐車行就各該要保人保險費之受領，實際上係代理本
      人即上訴人所為之法律行為，該代理人之意思表示自對本
      人發生清償之效力。上訴人主張丙○○非該公司編制內登
      錄之業務員，被上訴人向丙○○交付之保險費係向無受領
      權人所為之給付，不生清償之效力云云亦非可採。
  四、保險法第93條規定：「保險人得約定被保險人對於第三人
      就其責任所為之承認、和解或賠償，未經其參與者，不受
      拘束。但經要保人或被保險人通知保險人參與而無正當理
      由拒絕或藉故遲延者，不在此限」之反面解釋，保險人經
      參與被保險人對於第三人就其責任所為之承認、和解或賠
      償者，即應受該承認、和解或賠償之拘束。再參諸該條但
      書之規定，保險人於經要保人或被保險人通知參與，而無
      正當理由拒絕或藉故遲延之情形下，即不得主張不受和解
      拘束，可知和解對保險人發生拘束力之基礎，在於已保障
      保險人對於和解之參與機會，而不在於其對和解內容之同
      意。是保險人若已被賦予參與被保險人與第三人之和解之
      機會，除有正當理由得拒絕參與和解程序外，均應受該和
      解之拘束。本件上訴人以陳巧誼未投保交付保險費為由，
      拒絕協助被上訴人與林孟政進行和解，為兩造所不爭，足
      見被上訴人所稱其於與訴外人林孟政進行和解磋商前，業
      已通知上訴人派員到場協助，已提供上訴人對於和解之參
      與機會，上訴人固以陳巧誼未投保交付保險費為由拒絕到
      場協助，然徵諸前開之說明，保險人於經要保人或被保險
      人通知參與，而無正當理由拒絕或藉故遲延之情形下，即
      不得主張不受和解拘束。
  五、綜合前述，被上訴人授與宗祐車行關於受領保險費之代理
      權，且兩造間對於被上訴人已於94年8月16日將上開保險
      費19,389元交予丙○○、上訴人於被上訴人通知參與和解
      程序之際，逕以陳巧誼未投保交付保險費為由，拒絕協助
      被上訴人與林孟政進行和解等事實均不予爭執，則系爭強
      制汽車責任保險、任意保險契約，均因被上訴人核定本案
      保險費後，經其代理人宗祐車行之員工丙○○受領上訴人
      給付之保險費，兩造間之強制汽車責任保險、任意保險契
      約業均成立、生效，則被上訴人依保險契約上訴人給付18
      0,000元及自起訴狀尚未送達之翌日起，依年利率5％計算
      之利息，為有理由，應予准許。原審判命上訴人應如數，
      並依職權宣告假執行，理由雖有不同但於法尚無不合。上
      訴人上訴意旨指摘此部份原判決不當，求予廢棄改判，為
      無理由，應駁回其上訴。
  六、本件事證已臻明確，兩造其餘主張陳述及所提之證據，均
      毋庸再予審酌，附此敘明。
  七、第二審訴訟費用即上訴人所繳納之裁判費3,860元，由敗
      訴之上訴人負擔。
伍、據上論結，本件上訴為無理由，依民事訴訟法第436 條之1
    第3 項、第449 條第2 項、第78條，判決如主文。
中    華    民    國    98    年    3     月    27    日
                  民事第四庭審判長  法  官  王  銘
                                    法  官  黃文進
                                    法  官  王金洲
上正本證明與原本無異。
本判決不得上訴。
中    華    民    國    98    年    3     月    27    日
                                    書記官  柳寶倫


司法院資訊處製作；財團法人民間司法改革基金會備份。
